臺灣臺北地方法院刑事判決　　　　　　 100年度易字第1109號
公　訴　人　臺灣臺北地方法院檢察署檢察官
被　　　告　張錦章
選任辯護人　周明添律師
上列被告因重利案件，經檢察官聲請以簡易判決處刑（臺灣臺北
地方法院檢察署100年度偵字第3933號），本院認不宜依簡易程
序審理，改依通常程序審理，判決如下：
    主  文
張錦章無罪。
    理  由
壹、公訴意旨略以：被告張錦章係址設臺北市文山區○○○路○
    段17號「金元當鋪」負責人，收受他人動產以擔保放款，竟
    基於重利犯意，自民國98年9月某日起，於附表所示時間，
    乘羅輝卿經營「歐風餐廳」急需資金週轉、輕忽重利危害之
    際，陸續貸予附表所示新臺幣（下同）16萬元至32萬元不等
    金額，並以預扣方式收取每月4%即年利率48%利息，羅輝卿
    則交付歐豐公司之中國信託商業銀行（下稱中國信託）板和
    分行000000000000號、臺灣中小企業銀行（下稱臺灣企銀）
    埔墘分行00000000000號帳戶支票19紙予被告，被告提示其
    中17紙支票，兌現金額合計136萬元，而取得與原本顯不相
    當之利息，因認其涉犯刑法第344條重利罪嫌。
貳、按犯罪事實應依證據認定之，無證據不得認定犯罪事實，又
    不能證明被告犯罪或其行為不罰者，應諭知無罪之判決，刑
    事訴訟法第154條第2項、第301條第1項分有明文。次按認定
    不利於被告之事實，須依積極證據，苟積極證據不足為不利
    於被告事實之認定時，即應為有利於被告之認定，更不必有
    何有利之證據。而刑法第344條重利罪成立要件為(一)乘人急
    迫、輕率或無經驗，貸以金錢或其他物品，(二)取得與原本顯
    不相當之重利。在第一條件，係指明知他人出於急迫、輕率
    或無經驗，而利用機會故為貸與（最高法院30年上字第816
    號判例、27年上字第520號判例參照）。
參、公訴意旨認被告涉犯上揭罪嫌，係以告訴人羅輝卿警詢證述
    、被告名片、中國信託與臺灣企銀支票存根聯、臺銀支票未
    兌現支票等件為其論據。
肆、證據能力：
一、按被告以外之人於審判外之言詞或書面陳述，除法律有規定
    者外，不得作為證據；被告以外之人於審判中有下列情形之
    一，其於檢察事務官、司法警察官或司法警察調查中所為之
    陳述，經證明具有可信之特別情況，且為證明犯罪事實之存
    否所必要者，得為證據：一、死亡者。二、身心障礙致記憶
    喪失或無法陳述者。三、滯留國外或所在不明而無法傳喚或
    傳喚不到者。四、到庭後無正當理由拒絕陳述者，刑事訴訟
    法第159條第1項、第159條之3分有明文。次按刑事訴訟法第
    159條之3規定所指「經證明」具有可信特別情況，應由提列
    為證據方法之一方負舉證責任，乃當然之理，而事實審法院
    審判實務中，案內遇有此類供述證據，即應曉諭應負舉證責
    任之一方針對該被告以外之人於審判外在檢察事務官、司法
    警察官或司法警察調查中所為之陳述如何具有「可信之特別
    情況」是否為證據調查之聲請，始稱適法。倘應負舉證責任
    之一方明示捨棄者，應記明筆錄，以杜爭議（最高法院100
    年度台上字第3514號判決意旨參照）。經查：證人即告訴人
    羅輝卿警詢陳述，經被告辯護人爭執其證據能力（本院卷第
    38頁），惟該證人所在不明，經本院傳拘無著，有送達回證
    、拘票、拘提報告書存卷可稽（本院卷第26、36-38頁），
    堪認有所在不明傳喚不到之情。又本院於審理期日業曉諭檢
    察官就證人警詢陳述具特信性一節為證據調查之聲請，經檢
    察官稱無，亦捨棄此部分證人調查之聲請，有審理筆錄附卷
    得憑（本院卷第36頁背面），是檢察官既未舉證證明證人羅
    輝卿警詢陳述具「特信性」，該陳述依刑事訴訟法第159條
    第1項規定，及參衡上揭最高法院判決意旨，即無證據能力
    。
二、至其餘憑以認定本案之非供述證據（詳後述），查無違反法
    定程序取得之情，依刑事訴訟法第158之4規定反面解釋，應
    有證據能力。
伍、訊據被告固供承於附表所示時間，貸予告訴人同表金額款項
    ，惟矢口否認有何重利犯行，辯稱：伊僅以月息4分貸與告
    訴人，並非重利；放款時不知告訴人陷於亟需資金周轉窘境
    等語。經查：
一、被告自98年9月至99年1月於附表所示時間，在金元當鋪上址
    ，由告訴人簽發同表支票，向其借款合計152萬元一節，業
    據被告於警詢、偵查、本院審理時坦認無訛，復有中國信託
    與臺灣中小企銀支票存根、臺灣中小企銀支票在卷可佐（臺
    灣臺北地方法院檢察署100年度偵字第3933號卷第26-28、49
    頁），是此部分事實，固堪認定。
二、惟細核卷附支票存根、支票、被告名片記載內容，並不足證
    告訴人借款時係出於急迫、輕率、無經驗，且被告明知此情
    而乘機故為貸與等重利罪構成要件，是難認被告有何重利犯
    行；再者，證人即告訴人警詢陳述，因無證據能力，依法不
    得作為證據，已如前述，即不得據為不利於被告之認定。
陸、綜前所述，公訴人所舉證據，僅得證被告有借款予告訴人之
    事實，然不足證被告係利用告訴人急迫、輕率、無經驗，而
    乘機故為貸與收取超額利息等重利罪構成要件，此外，本院
    復查無其他證據證明被告有此犯行，其犯罪既屬不能證明，
    自應諭知無罪。
據上論斷，應依刑事訴訟法第452條、第284條之1、第301條第1
項，判決如主文。
本案經檢察官陳雅譽到庭執行職務
中    華    民    國   100    年    9     月    30    日
                  刑事第4庭  法  官  陳琪媛
以上正本證明與原本無異。
如不服本判決，應於判決送達後10內提出上訴。
                             書記官  蔡文揚
中    華    民    國   100    年    9     月    30    日
附表：
┌──┬─────┬────┬──────┬────┬─────┬────┐
│編號│借款日期  │借款金額│還款支票金額│支票發票│  票號    │付款銀行│
│    │          │        │            │日期    │          │        │
├──┼─────┼────┼──────┼────┼─────┼────┤
│ 1  │98年9月間 │32萬元  │8萬元       │98/10/20│HR0000000 │中國信託│
│    │          │        ├──────┼────┼─────┤商業銀行│
│    │          │        │8萬元       │98/10/27│HR0000000 │板和分行│
│    │          │        ├──────┼────┼─────┤        │
│    │          │        │8萬元       │98/11/03│HR0000000 │        │
│    │          │        ├──────┼────┼─────┤        │
│    │          │        │8萬元       │98/11/11│HR0000000 │        │
├──┼─────┼────┼──────┼────┼─────┼────┤
│ 2  │98年11月間│24萬元  │8萬元       │98/11/18│HR0000000 │中國信託│
│    │          │        ├──────┼────┼─────┤商業銀行│
│    │          │        │8萬元       │98/11/24│HR0000000 │板和分行│
│    │          │        ├──────┼────┼─────┤        │
│    │          │        │8萬元       │98/12/02│HR0000000 │        │
├──┼─────┼────┼──────┼────┼─────┼────┤
│ 3  │98年11月間│24萬元  │8萬元       │98/12/09│AY0000000 │臺灣中小│
│    │          │        ├──────┼────┼─────┤企業銀行│
│    │          │        │8萬元       │98/12/24│AY0000000 │埔墘分行│
│    │          │        ├──────┼────┼─────┤        │
│    │          │        │8萬元       │98/12/18│AY0000000 │        │
├──┼─────┼────┼──────┼────┼─────┼────┤
│ 4  │98年12月間│32萬元  │8萬元       │98/12/31│HR0000000 │中國信託│
│    │          │        ├──────┼────┼─────┤商業銀行│
│    │          │        │8萬元       │99/01/06│HR0000000 │板和分行│
│    │          │        ├──────┼────┼─────┤        │
│    │          │        │8萬元       │99/01/11│HR0000000 │        │
│    │          │        ├──────┼────┼─────┤        │
│    │          │        │8萬元       │99/01/15│HR0000000 │        │
├──┼─────┼────┼──────┼────┼─────┼────┤
│ 5  │99年1月間 │16萬元  │8萬元       │99/01/22│AY0000000 │臺灣中小│
│    │          │        ├──────┼────┼─────┤企業銀行│
│    │          │        │8萬元       │99/01/27│AY0000000 │埔墘分行│
├──┼─────┼────┼──────┼────┼─────┼────┤
│ 6  │99年1月間 │24萬元  │8萬元       │99/02/02│AY0000000 │臺灣中小│
│    │          │        ├──────┼────┼─────┤企業銀行│
│    │          │        │8萬元       │99/02/05│AY0000000 │埔墘分行│
│    │          │        ├──────┼────┼─────┤（99/02/│
│    │          │        │8萬元       │99/02/11│AY0000000 │05及99/0│
│    │          │        │            │        │          │2/11支票│
│    │          │        │            │        │          │未兌現）│
├──┼─────┼────┼──────┼────┼─────┼────┤
│    │合     計 │152萬元 │152萬元     │        │          │        │
└──┴─────┴────┴──────┴────┴─────┴────┘